【裁判字號】    90,重上更(四),27
【裁判日期】    900620
【裁判案由】    妨害自由
【裁判全文】
臺灣高等法院刑事判決                          九十年度重上更(四)字第二七號
    上  訴  人  臺灣新竹地方法院檢察署檢察官
    被      告  丙○○
右上訴人因被告妨害自由案件，不服台灣新竹地方法院八十二年度訴字第六八○號，
中華民國八十三年一月三十一日第一審判決 (起訴案號：台灣新竹地方法院檢察署八
十二年偵字第二七○號）提起上訴，判決後，經最高法院發回，本院判決如左：
    主  文
上訴駁回。
    理  由
一、公訴意旨略以：被告丙○○係新竹市警察局第二分局偵查員，於民國八十年一月
    間曾向甲○○（甲○○詐欺部分經本院八十三年上易字第一九七號案件，判處罪
    刑確定）借用000-0000號ＢＭＷ牌自用小客車，而該車停放在新竹市○○○街附近時，有不詳姓名男子二人欲行竊該自用小客車，並將該車車門撬壞，
    被告懷疑係駕駛000-0000號朋馳牌自用小客車逃離者所為。八十年二月
    三日下午四時許，被告執行勤務完畢後與甲○○駕車外出，至新竹市○○路與光
    復路口，適發現懸掛000-0000號自用小客車停於路口，而乙○○（即冒
    稱王啟彥之人，有關乙○○冒用王啟彥之名涉犯偽造文書部分，業經另移送台灣
    彰化地方法院併案審理）則在該處路旁與人談話，其明知乙○○並非刑事訴訟法
    第八十八條之現行犯，竟強行將乙○○押至新竹市警察局第二分局刑事組，復未
    製作任何筆錄，亦未移送或函送台灣新竹地方法院檢察署偵辦，而將乙○○扣留
    於刑事組，至當晚十二時間始將之釋放，並致甲○○利用該期間向乙○○之女友
    黃美芳佯稱可使乙○○無罪釋放為由詐騙新台幣二十萬元，因認被告涉有刑法第
    三百零二條第一項之妨害自由罪嫌。
二、訊據被告丙○○供承有於上開時地將被害人乙○○強行押至新竹市警察局第二分
    局刑事組之事實，惟矢口否認有妨害自由犯行，辯稱：伊向甲○○借用000-
    0000號自用小客車，該車停放在新竹市○○○街附近，伊發現有二人駕駛0
    00-0000號自用小客車至該處要行竊該000-0000號自用小客車，並
    將該車車門撬壞，八十年二月三日下午，伊路經新竹市○○路與光復路口時，發
    現該000-0000號自用小客車停放在路口，並發現乙○○在車旁與人聊天
    ，伊上前盤查，車內之人即駕車逃跑，伊即逮捕乙○○，而因要查乙○○當天行
    蹤，才耽誤時間，後來發現並無異樣才釋放他，伊也是懷疑乙○○有偽造車牌，
    因經伊查證該000-0000號自用小客車並未開出，而竟在新竹發現懸掛該
    車牌之車等語。公訴人認被告涉有前開罪嫌，係以被害人乙○○之指訴及證人黃
    美芳、萬春龍之證詞為據。惟查：
（一）被告所稱伊向甲○○借用000-0000號自用小客車，該車停放在新竹市
      ○○○街附近，伊發現有二人駕駛000-0000號自用小客車至該處要行
      竊該000-0000號自用小客車，並將該車車門撬壞一節，已據證人甲○○證稱：伊曾於八十年一月二十日左右借與丙○○ＢＭＷ自用小客車使用後，
      停於光華街附近遭人破壞車門鎖頭等語（見八十年度偵字第六三九八號卷第四
      頁正面），證人即新竹市警察局第二分局刑事組偵查員吳振興證稱：「被告從
      外面打來要查一輛賓士車之電話，當時也打電話來說有人要偷車，不知要偷誰
      的車，看到他們後就跑到前面的車子逃了，不過他們有記下車號，所以要查這
      輛車子。」「應該有幫他查車號，有查出來，但未失竊，丙○○有去查，但這
   部車並未到新竹，所以有可能是一車號二部車在用，有可能是借屍還魂之手法
      。」（見原審卷第二十頁）另查車號000-0000號賓士車車主陳輝慶於
      本院更一審調查中亦證稱：「我的車子曾被小偷打破玻璃偷走音響，我就把車
      子送到賓士工廠修理，後來有收到交通違規告發單，說我在高速公路路肩超車
      ，我聲明異議，工廠的人也替我作證，後來裁決不罰。後來有接到一位新竹警
      員的電話，問我那段時間有無到新竹，我說沒有，我問他何事，他說有一歹徒
      要偷車，後來開了000-0000號的車跑掉，因為我懷疑我的車牌被冒用
      ，所以對這件事蠻有印象。」（見更一卷第八十五頁及背面）是此部分被告所
      辯堪信為真實。
（二）被告所稱八十年二月三日下午，伊路經新竹市○○路與光復路口時，發現該0
      00-0000號自用小客車停放在路口，並發現乙○○在車旁與人聊天，伊
      上前盤查，車內之人即駕車逃跑，伊即逮捕乙○○一節。已據甲○○於本院更
      二審調查中證述屬實，並稱：「被告下車盤查時，且告訴我上次偷我車的人在
      哪裡．．．他們中間開車的人跑掉，乙○○來不及跑被抓到」（見更二審卷第
      三十八頁），而乙○○亦均不否認其被逮捕前有與駕駛賓士車之人談話，並稱
      ：「被告將我帶到分局，是追問開賓士車逃走的人什麼姓名」（見偵查卷第二
      十六頁，更一審卷第十七頁背面），另查當日值班之警員吳振興亦稱：「因王
      啟彥（指乙○○）和賓士車在一起，賓士車又跑掉所以將他帶回。」「當天我
      有問他，不過盤問案件是丙○○在辦」（見原審卷第二十頁、第二十一頁）。
      是被告此部分所辯，亦堪信為真實。
（三）查乙○○（冒名王啟彥）於警訊之初陳稱：「八十年二月三日十四時許，有一
      部類似賓士轎車停在我前面，向我探尋頭份方向如何走。」（見八十年偵字第
      六三九八號偵查卷第五頁背面）於偵查中稱：「在美髮店附近的電話亭旁邊，
      有一部賓士的車子問我香山如何走」（見同上卷第二十五頁背面），然於本院
      更一審調查中則稱：「當時我是要去問路，問一個開賓士車的人」、「我只問
      他香山的路怎麼走」（見更一卷第十六頁背面），所陳先後不一，其與該駕駛
      賓士車之人是否如其所稱僅係問路關係，已不無疑義，且另查其並稱：「那個
      人當時站在車旁」「那個人看到被告衝下來，就跑走，是跳上車開車走的」（
      見更一卷第十六頁背面）「那個人是在路邊走路，我以為是當地的人」（見同
      上卷第八十六頁），而甲○○亦稱：「車旁有他們二人，且駕駛車門打開，他
      們站車旁聊天」等語（見更二卷第三十八頁），被告亦迭稱乙○○與駕駛賓士
      車之人是站在車門邊聊天，車門是開的。綜合以上所述，足認乙○○與駕駛賓
      士車之人，確均係站立於車外交談，嗣該駕車之人見被告前來，迅即駕車匆匆
      離去。
（四）綜合以上所述，被告既曾發覺駕駛車號000-0000號賓士車之人有竊車
      之嫌，並進而追查發現該車牌有重複使用之情形，乃至於本件案發之時，因發
      見該懸掛000-0000號車牌之賓士車及駕駛該車之人與乙○○立於車旁
      交談，而趨前欲盤查，詎該駕車之人見狀即匆忙駕車逃逸，則其主觀上認乙○○與該駕車逃逸之人係認識，自屬情理之常。另查乙○○於八十年二月三日在
      右揭地點為被告帶回刑事組辦公室時，因竊盜案件已經臺北地方法院檢察署通
      緝，乙○○即冒稱為王啟彥之人，此經乙○○陳明在卷，復有臺灣新竹地方法
      院檢署乙○○刑案資料查註紀錄表及內政部警政署刑事警察局八十一年三月二
      十三日刑紋字第三七八六二號函及指紋鑑定書在卷可按，又王啟彥確有其人
      ，乃民國五十五年八月十四日生，與乙○○五十六年十一月一日生年齡相仿，
      且有偽造文書之少年非行紀錄，有臺灣新竹地方法院檢察署王啟彥刑案資料查
      註紀錄表在卷可參，則乙○○是時明知自己為通緝犯，為避免為警緝捕，必然
      隨時保持高度警覺，則其遇警盤查即欲逃避，亦屬事理之常，再參之其前開不
      一之供陳，則堪信被告及甲○○所稱乙○○係來不及跑掉才被捕獲等情為真實
      。乙○○所稱被告未表明身分，其未逃跑云云，為不足採信。據此，則乙○○
      之形跡，客觀上亦已合於刑事訴訟法第八十八條之一第三款前段所定：「有事
      實足認為犯罪嫌疑重大，經被盤查而逃逸者」之情形，被告係刑事組偵查員，
      為有偵查犯罪職務之公務員，其因而強行將乙○○押至刑事組，欲由其追查該
      行竊000-0000號自用小客車之人，核其所為，參之最高法院二十六年
      台上字第二八二九號判例意旨，應屬職務上之正當行為，已難認其主觀上有妨
      害自由之犯意。
（五）被告將乙○○帶回刑事組辦公室訊問並未予施以手銬，且有向該第二分局分局
      長報告，業經證人即第二分局分局長陳樹榮結證屬實，被告並有對乙○○拍照
      存證，此亦為乙○○陳明在卷（見偵查卷第七頁、第九十九頁），雖證人陳樹
      榮復證稱通常偵查員查案後均應將查案情形記明在工作紀錄簿，若無嫌疑，經
      分局長核示即可將犯罪嫌疑人釋回，而本件被告於查無犯罪嫌疑後，未作筆錄
      ，亦未寫工作紀錄簿即將之釋回等語，然乙○○行跡既有可疑，如上所述，被
      告為刑事組偵查員，具有偵查犯罪之職務，其將乙○○帶回刑事組訊問，復向
      分長報告，並拍照存查，程序並未違法，縱因認無犯罪證據而未製作筆錄，亦
      未登載於工作紀錄簿，要屬行政上之疏失，亦難據此而認其有妨害自由之犯意
      ，又依乙○○之指訴，乙○○係於當日十四時許為被告帶至刑事組辦公室，於
      同日二十四許被釋回，被告將犯罪嫌疑人乙○○帶至刑事組辦公室偵訊，既未
      逾二十四小時即將之釋回，亦無何妨害他人自由之主觀犯意。
（六）證人黃美芳、萬春龍雖於警訊及檢察官偵查中證稱彼等有籌足二十萬元，由萬
      春龍與綽號茂仔之人交與甲○○做為活動費，向二分局刑事組活動，將乙○○
      釋放等情（上揭偵查卷第九頁正面、第十一頁反面、第八十八頁反面），然並
      未指證被告對此有所參與，證人甲○○則於警訊及偵查中否認有與被告共同向
      黃美芳、萬春龍詐財等情，另查甲○○因此而犯有詐欺罪，已經本院判處罪刑
      確定，有判決書在卷可稽（見更一卷第六十至六十三頁），亦未認定被告有共
      同詐欺情事，是甲○○向黃美芳、萬春龍詐財，被告應不知情，自不得以此推
      論被告有妨害自由之故意。至乙○○所稱被告在分局刑事組有對之刑求情事，
      及黃美芳、萬春龍稱乙○○自分局回來，身上有傷痕云云，查此部分縱屬實情
      ，乃係被告是否另犯其他罪名之問題，非本件起訴之被告所涉妨害自由罪嫌之
      範圍，本院無從審究，且亦無從據此而推定被告有妨害自由犯行。
（七）綜上所述，被告所為，核與刑法第三百零二條第一項私行拘禁罪之構成要件不
      符，其所為辯解，尚堪採信，此外復查無其他證據足資証明被告犯罪，自應對
      被告為無罪之諭知。
三、原審對被告為無罪之諭知，核無不合，公訴人上訴意旨指摘被告未依現行犯之逮
    捕程序，將被害人任意留置十小時，即有私行拘禁之犯意云云，為無理由，應予
    駁回。
據上論斷，應依刑事訴訟法第三百六十八條，判決如主文。
本案經檢察官李良忠到庭執行職務。
中      華      民      國    九十      年      六      月    二十    日
                              臺灣高等法院刑事第十四庭
                                  審判長法  官  陳  祐  輔
                                        法  官  陳  國  文
                                        法  官  蔡  國  在
右正本證明與原本無異。
如不服本判決應於收受送達後十日內向本院提出上訴書狀，其未敘述上訴之理由者並
得於提起上訴後十日內向本院補提理由書（均須按他造當事人之人數附繕本）。
                                        書記官  丁  華  平
中      華      民      國     九十     年      六      月    二十    日


司法院資訊處製作；財團法人民間司法改革基金會備份。
